臺灣高等法院民事判決
111年度上易字第290號
上  訴  人  陳文進    
訴訟代理人  王家鋐律師
被 上訴 人  林銘欽  
            林淑文  
共      同
訴訟代理人  王藹芸律師
            李宜光律師
上列當事人間請求侵權行為損害賠償等事件，上訴人對於中華民
國111年1月7日臺灣新北地方法院109年度訴字第3476號第一審判
決提起一部上訴，本院於111年11月15日言詞辯論終結，判決如
下：
    主      文
上訴駁回。
第二審訴訟費用由上訴人負擔。
    事實及理由
一、上訴人主張：被上訴人林銘欽、林淑文（下各稱其姓名，合
    稱被上訴人）於民國103年至104年間，不斷向伊誆稱訴外人
    陳超羣在澳門經營金沙集團之博弈事業（下稱系爭事業）值
    得投資，投資1個單位新臺幣（下同）50萬元，每月可獲利
    息2萬元，致伊陷於錯誤，於104年3月透過林淑文投資第一
    筆50萬元。嗣林銘欽向伊表示，投資大一點回本比較快，伊
    遂依其指示，以伊及家人之名義陸續匯款至陳超羣及被上訴
    人之帳戶共560萬元，以投資系爭事業。陳超羣起初均按月
    發放利息，伊共取得127萬2,000元之利息，惟自105年1月起
    ，即未再發放利息，復聯絡無著，伊始知受騙。陳超羣與被
    上訴人共同詐欺，致伊受有財產損害，其等受領伊給付之金
    錢亦屬不當得利。爰依民法第184條第1項前段、後段、第18
    5條及第179條規定，擇一求為命被上訴人連帶給付100萬元
    本息之判決。
二、被上訴人則以：伊等僅為單純投資系爭事業之人，無參與陳
    超羣事業組織營運，更非其集團成員；且上訴人具財經專長
    ，投資系爭事業乃經審慎評估，並無受詐欺陷於錯誤而為投
    資之情事。縱認上訴人有侵權行為損害賠償請求權，然其於
    105年3月間即知陳超羣為詐騙集團，卻遲至109年9月30日始
    提起本件訴訟，其請求權亦已罹於時效而消滅。又伊已將上
    訴人投資陳超羣事業之款項轉匯予陳超羣，並未受有利益，
    上訴人依不當得利規定請求返還投資款，亦無理由等語，資
    為抗辯。
三、原審為上訴人全部敗訴之判決，上訴人僅就其中50萬元本息
    敗訴部分聲明不服，提起一部上訴（其餘未上訴部分，業已
    確定，下不贅述），並上訴聲明：㈠原判決關於駁回下列第
    二項之訴部分廢棄。㈡上開廢棄部分，被上訴人應連帶給付
    上訴人50萬元，及自起訴狀繕本送達翌日起至清償日止，按
    年息5％計算之利息。被上訴人則答辯聲明：上訴駁回。
四、按民法第185條第1項前段所謂共同侵權行為，須共同侵權行為人皆已具備侵權行為之要件始能成立，若其中有人無故意過失，或無不法侵害行為，則不須與具備侵權行為要件之人負連帶損害賠償責任。而依民法第184條第1項前段規定，侵權行為之成立，須行為人因故意過失不法侵害他人權利，亦即行為人須具備歸責性、違法性，並不法行為與損害間有因果關係，始能成立，且主張侵權行為損害賠償請求權之人，對於侵權行為之成立要件應負舉證責任（最高法院102年度台上字第1893號判決意旨參照）。經查：
　㈠上訴人前以被上訴人為陳超羣詐欺集團成員而涉犯刑法第339
    條第1項詐欺取財、銀行法第125條第1項之違反第29條第1項
    、第29條之1非法收受投資等罪嫌提出刑事告訴（下稱系爭
    刑案），經臺灣臺北地方檢察署（下稱臺北地檢署）檢察官
    以109年度偵字第11601號為不起訴處分，並經臺灣高等檢察
    署檢察官以109年度上聲議字第9712號駁回再議，復經臺灣
    臺北地方法院以109年度聲判字第316號裁定駁回上訴人交付
    審判之聲請等情，有該等不起訴處分書及裁定等件在卷為憑
    （見原審卷二第39至54頁、卷四第49至55頁），並經本院核
    閱系爭刑案卷宗無訛，且為兩造所不爭執（見本院卷第86頁
    ），堪認為真正。
　㈡參之上訴人於系爭刑案所陳：伊會知道本件投資案是林銘欽
    告訴伊的，伊從104年2月起林銘欽向伊出示陳超羣在新加坡
    七星級沙灘飯店照片，讓伊相信是可以投資的，伊本身有財
    經背景，在10年前也曾經因投資案被詐騙過，所以伊有審慎
    評估過，林銘欽說他自己和太太都投入了幾百萬元進去，林
    銘欽希望伊先投資50萬進去試試看，伊就在104年3月匯款第
    一筆50萬元，這筆投資伊有獲利共6萬元，因此伊相信本次
    投資有機會獲得高額利潤，自104年2月起，伊總共獲利127
    萬2,000元等語（見原審卷二第177至181頁，即臺北地檢署1
    09年度他字第1137號卷第135至136頁），足徵上訴人乃依其
    財經背景知識，事先審慎評估投資系爭事業之風險、損益，
    並於確實取得利息後，方陸續交付金錢投資系爭事業，而非
    僅憑林銘欽介紹投資之行為所致，已難認上訴人給付投資款
    之行為與林銘欽介紹行為確有相當因果關係。
　㈢又林銘欽自104年4月15日起至105年1月30日止，陸續以自己
    及親人名義投資系爭事業而交付陳超羣1,000萬元；林淑文
    自104年5月15日起至105年4月30日止以自己及親人名義投入
    系爭事業資金達630萬元；上訴人直接交付陳超羣或透過被
    上訴人轉交陳超羣投資款，均有取得陳超羣簽發供作投資擔
    保之同額本票等情，有被上訴人提出之投資情形一覽表及陳
    超羣所簽發作為投資證明之本票影本等件在卷為憑（見原審
    卷二第355至361頁、第395至400頁），且為兩造所不爭執（
    見本院卷第86至87頁），堪以認定。職是，被上訴人辯稱其
    等因系爭事業受有損害更甚於上訴人，且已如實將上訴人交
    付之投資款轉交陳超羣，並無對上訴人施用詐術等情，應屬
    有據。
　㈣又稽之證人高睿妤證稱其經臺灣臺南地方法院107年度金重訴
    字第5號刑事判決認定與陳超羣共犯詐欺罪，乃因其提供帳
    戶予陳超羣使用、為陳超羣提領帳戶內款項，及交付投資款
    流水帳予陳超羣之會計鄭雅菁進行統計，而受領陳超羣給付
    之薪資等情；證人蘇宸緯亦證陳其受雇陳超羣而受領薪資，
    亦有提供帳戶供陳超羣使用，故遭判刑等情（見原審卷三第
    54至61頁），並有該刑事判決節本附卷可稽（見原審卷二第
    21至24頁），堪認以陳超羣為首之詐欺集團成員乃依陳超羣
    指示，提供自己帳戶或協助其處理系爭事業之投資事務，並
    受領陳超羣給付之薪資，而為詐欺分工。再細繹證人高睿妤
    、蘇宸緯及鄭雅菁之證言，可知其等受雇於陳超羣之期間，
    對於集團成員之人別及分工尚有相當程度之瞭解，是其等俱
    證稱不認識被上訴人乙情（見原審卷三第58、61頁、原審卷
    四第90頁），益徵被上訴人辯稱伊等僅為單純投資人，未參
    與陳超羣為首之詐欺集團成員乙情，應可採信。
　㈤上訴人雖指稱被上訴人稱呼陳超羣為老闆，並代表陳超羣集
    團向投資人信心喊話，其等應為集團成員云云。惟觀之上訴
    人提出之對話紀錄可見林銘欽向上訴人表示：「我姐姐已經
    匯給陳超羣（發哥）老闆，下個月15日前即可拿取利息了，
    不錯喔」，林銘欽即回覆：「那本票請寄到我家，謝謝。這
    兩年是懷孕期也是危險期，我們要好好祈禱。安全度過後我
    們才放心呀！加油，加油。」；林銘欽告以：「這種機會我
    也未告知老師與同學，沒有眼光及福報之人，我不會告知的
    ，但可以幫助相信我們的人，讓他有一些零用金可用，就是
    如此。」，上訴人則稱：「謝謝您，我們是有緣人，今天才
    有福報，此事我也絕口不提，任何人。等我們壯大之後，有
    能力之後，再去幫助別人」，林銘欽回稱：「我們的老闆有
    傳送一則LINE，想看嗎？」，上訴人：「sure」、「謝謝您
    ，我可以加入貴群組嗎？敵方有狀況，先不要不要開槍，要
    報告知道嗎兄弟」、「我跟我老婆已經達陣了，是不是可以
    盡快安排到新加坡見發哥...」；林銘欽：「我無法幫您加
    入，我們是被動接受發哥訊息，只有發哥主動發給我們的，
    上次去新加坡我特別與發哥連線，一般人連不到，因為他是
    大老闆，只有他主控，下次我們去新加坡您向發哥請求連線
    吧！」等語（見本院卷第188、190、191頁），可見林銘欽
    與上訴人對話時，係將陳超羣暱稱為所有投資人之老闆，而
    非自承受雇於陳超羣一情。況上訴人於對話中亦不時針對系
    爭事業向林銘欽信心喊話，非單方面接受林銘欽鼓吹投資，
    林銘欽更已向上訴人表明無法與陳超羣直接聯繫，益徵被上
    訴人參與系爭事業之程度與一般投資人無異，上訴人所提前
    揭對話紀錄無法作為認定被上訴人為陳超羣詐欺集團成員之
    證明。
　㈥上訴人復以林銘欽屢屢提及「業務窗口」、「伊有轉匯服務
    」，並於陳超羣遭投資人提告後表示系爭事業為遭檢調偵辦
    之「吸金案」，可見其與陳超羣關係匪淺，且已明知系爭事
    業涉及吸金云云。然質之林銘欽於本院行當事人訊問時陳稱
    ：伊覺得系爭事業利潤還可以，就分享給伊好友即上訴人，
    及伊台灣人壽的理專吳步偉這兩人而已；因為伊當時在臺北
    上班，讀博士班，寫論文很忙，伊投資款都是匯給林淑文幫
    忙轉，上訴人說他也想循一樣的模式，其實他自己也可以匯
    款，只是因為方便，請伊就近協助等語（見本院卷第128、1
    31頁）；核與林淑文於本院行當事人訊問時陳明：伊不認識
    上訴人，上訴人是伊弟弟的朋友，他再三拜託伊轉匯給陳超
    羣他們，伊只是家庭主婦，伊原本只幫家人等情相符（見本
    院卷第136頁）。佐以上訴人與林銘欽於上開LINE對話中，
    互動熱絡，頻繁為投資系爭事業互相打氣等情，足認林銘欽
    辯稱因其與上訴人關係友好，故向上訴人分享投資系爭事業
    一情，應非無稽。被上訴人既為姊弟至親，則林淑文幫忙胞
    弟林銘欽及其好友即上訴人轉匯款項，尚與常情無違，上訴
    人猶執被上訴人幫忙轉匯款項之舉，或與上訴人談話之間使
    用「吸金案」稱呼系爭事業，認被上訴人為陳超羣詐欺集團
    成員云云，仍無足取。
　㈦至上訴人主張陳超羣於104年1月26日至同年6月29日固定4萬8
    ,000元之金額按月存入林銘欽帳戶或林淑文國泰世華銀行帳
    戶於103年1月至105年1月間與陳超羣間金流，及多筆人別不
    明轉入、支出，足見其等金流往來密切，關係匪淺云云。惟
    依上訴人主張交付系爭事業投資款，有自己匯款至陳超羣帳
    戶，或透過林銘欽轉匯林淑文等方式為之，可見上訴人投資
    系爭事業而交付、收受款項之金流方式已有數種。參以林淑
    文於本院行當事人訊問時表示：因伊女兒告知系爭事業有錢
    賺，才加入投資；林銘欽亦陳明：林淑文她女兒先投資，告
    訴伊這個訊息，伊哥哥也有投資，伊大哥中風後無法繳房貸
    ，就把收到的利息錢轉給伊，伊於104年1月26日收到4萬8,0
    00元之款項，就是伊大哥的利息錢，伊後來才知道是陳超羣
    匯款的等語（見本院卷第127、130、136頁），益見被上訴
    人親戚多人參與系爭事業之投資，且有互相幫忙收取、轉匯
    款項之情形。從而，兩造交付系爭事業投資款及利息既非單
    一方式，且親友間互相幫忙收受投資利息，再將款項轉匯、
    流用，亦與一般經驗常情無違，上訴人徒以陳超羣曾匯款至
    被上訴人帳戶或被上訴人間、被上訴人與他人間有金流往來
    ，即臆測其與陳超羣關係匪淺，應為詐欺集團成員云云，自
    無可取。
  ㈧基上，上訴人不能證明被上訴人乃以陳超羣為首之詐欺集團
    成員，而與其共同詐騙上訴人投資款之事實，被上訴人介紹
    投資、轉交投資款及紅利等行為亦難認已具備侵權行為要件
    ，上訴人依民法第184條第1項前段、後段、第185條規定，
    請求被上訴人負連帶損害賠償責任，即非有據。
五、次按因侵權行為所生之損害賠償請求權，自請求權人知有損
    害及賠償義務人時起，二年間不行使而消滅，民法第197條
    第1項前段定有明文。又關於侵權行為損害賠償請求權之消
    滅時效，應以請求權人實際知悉損害及賠償義務人時起算（
    最高法院72年台上字第738號判例意旨參照）。經查，依上
    訴人於系爭刑案所陳：105年2月底，伊未收到利息，察覺有
    異，打電話給林銘欽未果，林銘欽表示其亦為受害人，請伊
    不要再打給他，伊說要提告，但是被上訴人說臺南多位受害
    人已經對陳超羣提告，提告也沒用，陳超羣就是沒有錢，讓
    伊堅信他們是同夥，伊認為林銘欽為何要幫陳超羣交付本票
    ，他對投資項目有一定認知，這樣轉介的手法類似詐騙集團
    的車手等情（見原審卷二第179、183、185頁，即臺北地檢
    署109年度他字第1137號卷第136至137頁），足見上訴人係
    因被上訴人有介紹其投資、幫忙轉匯款項及轉交票據之舉，
    且於得知陳超羣遭檢警查緝詐欺犯罪後，亦無積極尋求救濟
    之態度，方認為被上訴人為陳超羣詐欺集團成員而對其共同
    詐欺之情。然參之上訴人提出其與被上訴人間之LINE對話紀
    錄，提及有關系爭事業投資款項轉匯及票據轉交、利潤給予
    等情事，係發生於104年5月至同年10月期間（見本院卷第18
    6至193頁），上訴人於斯時即已知悉被上訴人為陳超羣轉匯
    款項及票據之分工行為。且上訴人乃於106年3月18日與林銘
    欽討論臺南、高雄受害人提出刑事告訴，檢調業已偵辦陳超
    羣所涉吸金、詐欺行為，陳超羣已潛逃海外乙情，林銘欽亦
    於該時表示：「……目前檢警調已經在處理中。我們這些人問
    發哥，他都說目前沒錢還，只能等待起訴判決司法解決。想
    要發哥私下處理，幾乎不可能」等語，有LINE對話紀錄在卷
    可明（見本院卷第194頁）。從而，縱認被上訴人因幫忙轉
    匯款項、票據，且不積極對陳超羣提告，足以推知其等為陳
    超羣詐欺集團成員而共同詐欺上訴人乙情，惟上訴人遲至10
    6年3月間應已明知此情，其主張因被上訴人未於108年9月25
    日調解期日到場時，方知悉被上訴人與陳超羣共同詐欺云云
    ，應無足取。上訴人於109年9月30日始提起本件訴訟（見原
    審卷一第11頁收狀戳章），已逾民法第197條第1項規定之2
    年請求權時效。被上訴人縱有共同侵權行為，上訴人依侵權
    行為法律關係請求被上訴人負連帶損害賠償責任之請求權，
    業因罹於時效而消滅，被上訴人執以時效抗辯而拒絕給付，
    亦屬有據。
六、末按無法律上之原因而受利益，致他人受損害者，應返還其
    利益，民法第179條前段定有明文。是不當得利返還請求權
    ，須以當事人間之財產損益變動，即一方受財產上之利益，
    致他方受財產上之損害，無法律上之原因，為其成立要件。
    而一方基於他方之給付受有利益，是否致他方受損害，應取
    決於當事人間是否存有給付目的及給付關係而定。查上訴人
    自承係為投資系爭事業而給付560萬元予陳超羣（見本院卷
    第160頁），且被上訴人已如實將上訴人交付之投資款轉交
    陳超羣一情，亦經認定如前，則受領上訴人給付投資款之人
    為陳超羣，被上訴人並未因上訴人之給付行為而受有利益，
    上訴人依民法第179條規定，請求被上訴人返還其給付予陳
    超羣之投資款，自屬無據。
七、綜上所述，上訴人依民法第184條第1項前段、後段、第185
    條、第179條規定，擇一請求被上訴人連帶給付50萬元，及
    自起訴狀繕本送達翌日起至清償日止，按年息5％計算之利息
    ，均無理由，不應准許。原審為上訴人敗訴之判決，於法並
    無不合，上訴意旨指摘原判決不當，求予廢棄改判，為無理
    由，應駁回其上訴。
八、本件事證已臻明確，上訴人雖請求調閱臺灣臺南地方法院10
    7年度金重訴字第5號、108年度金訴字第137號案卷，欲查明
    陳超羣集團之金流疑義（見本院卷第87頁、114頁），惟上
    訴人迄無釋明上開案卷有何證據資料得以證明何待證事實，
    以作為認定其請求為有理由之依據，已屬摸索證明，且金流
    往來原因多端，上訴人請求查明他案金流情形，亦對前揭判
    斷不生影響，並無調查之必要；兩造其餘之攻擊或防禦方法
    及所用之證據，經本院斟酌後，認為均不足以影響本判決之
    結果，爰不逐一論列，附此敘明。
九、據上論結，本件上訴為無理由，依民事訴訟法第449條第1項
    、第78條，判決如主文。
中　　華　　民　　國　　111 　年　　12　　月　　13　　日
                  民事第十八庭  
                      審判長法  官  管靜怡
                            法  官  林政佑
　　　　　　　　　　　　　　法　官  陳  瑜
　　　　　　　　　　　　　　
正本係照原本作成。
不得上訴。
中　　華　　民　　國　　111 　年　　12　　月　　13　　日

　　　　　　　　　　　　　　書記官  江怡萱